臺灣桃園地方法院民事判決　　　　　　　　100年度國字第6號
原　　　告　王敦正
　　　　　　劉秀珍
被　　　告　桃園縣龜山鄉公所
法定代理人　陳志謀
訴訟代理人　林萬忠
　　　　　　曾鳳珠
　　　　　　田毓森
被　　　告　簡大林
　　　　　　曾惠玉
　　　　　　劉玉城
　　　　　　簡憲昭
　　　　　　曾榮樹
上六人
訴訟代理人　羅春霞
被　　　告　崔含章
訴訟代理人　陳炳宏
上列當事人間請求國家損害賠償事件，於民國100 年8 月1 日辯
論終結，本院判決如下：
    主  文
原告之訴駁回。
訴訟費用由原告負擔。
    事實及理由
壹、程序方面：
一、按，依國家賠償法請求損害賠償時，應先以書面向賠償義務
    機關請求之。賠償義務機關對於前項請求，應即與請求權人
    協議。協議成立時，應作成協議書，該項協議書得為執行名
    義。賠償義務機關拒絕賠償，或自提出請求之日起逾30日不
    開始協議，或自開始協議之日起逾60日協議不成立時，請求
    權人得提起損害賠償之訴，國家賠償法第10條第1 項、第11
    條第1 項分別定有明文。本件原告主張被告桃園縣龜山鄉公
    所（下稱被告龜山鄉公所）應負國家賠償責任，原告於民國
    100 年4 月15日向被告龜山鄉公所書面請求賠償，經被告龜
    山鄉公所於100 年5 月6 日以拒絕賠償理由書拒絕賠償在案
    ，有其100 年度法賠議字第003 號拒絕賠償理由書在卷足憑
    （見本院卷第97頁），是原告提起本件訴訟業已履行前揭法
    條規定，應予准許，合先敘明。
二、次按，訴狀送達後，原告不得將原訴變更或追加他訴。但被
    告同意、擴張或減縮應受判決事項之聲明者，不在此限。被
    告於訴之變更或追加無異議，而為本案之言詞辯論者，視為
    同意變更或追加，民事訴訟法第255 條第1 項但書第1 款、
    第3 款、第2 項定有明文。本件原告起訴時原係依國家賠償
    法第2 條第2 項前段之規定為請求，並聲明為：(一)被告應連
    帶給付原告王敦正新台幣（下同）13萬元；(二)被告應連帶給
    付原告劉秀珍42萬元等語（見本院卷第4 、58頁）。嗣於10
    0 年8 月1 日以民事答辯狀追加民法第179 條之規定為請求
    權基礎，並變更聲明為：(一)被告應連帶給付原告王敦正13萬
    元，及自94年8 月17日起至清償日止，按年息5%計算之利息
    ；(二)被告應連帶給付原告劉秀珍68萬2,836 元，及自94年8
    月17日起至清償日止，按年息5%計算之利息（見本院卷第12
    7 頁）。原告上開所為核屬訴之追加、擴張應受判決事項之
    聲明，被告無異議而為本案言詞辯論（見本院卷第125 頁）
    ，依上開規定，視為被告同意，原告上開所為自屬合法，應
    予准許。
貳、實體方面：
一、原告起訴主張：原告劉秀珍於92年7 月15日23時50分許，駕
    駛原告王敦正所有之車號CI-6701 號自小客車（下稱系爭車
    輛），沿桃園縣龜山鄉○○路由北往南方向行駛在內側車道
    ，行經南祥路與南美街交岔路口近鐵路平交道，前方有未依
    規定設置在南祥路中央分向線上之平交道遮斷器（下稱系爭
    平交道遮斷器），其基座為水泥製分隔島，占用部分內側車
    道，使南祥路由北往南方向內側道路減縮。而南祥路與南美
    街交岔路口附近設置之照明不足，又未在分隔島前方劃設標
    線或反光標誌，致原告劉秀珍於深夜行經該路段，無法注意
    分隔島而開車撞擊，原告劉秀珍因此受有右側足踝內外踝骨
    折合併脫位之傷害，所駕車輛亦全毀，原告劉秀珍受有財產
    及非財產上損害，原告王敦正受有系爭車輛毀損之損害。原
    告劉秀珍向被告龜山鄉公所申請國家賠償，竟遭其國家賠償
    小組以「本案平交道遮斷器基座保護混擬土構造物係台鐵為
    安全所設施之設備。且非由本所維護管理」之理由拒絕，原
    告劉秀珍提起國家賠償訴訟，經本院桃園簡易庭96年度桃國
    簡字第3 號、本院97年度國簡上字第1 號判決以消滅時效為
    理由，駁回原告劉秀珍之訴在案。然而，系爭平交道遮斷器
    及基座確係由被告龜山鄉公所所設置，且為養護機關，被告
    龜山鄉公所及國家賠償小組成員即被告簡大林、曾惠玉、劉
    玉城、簡憲昭、曾榮樹、崔含章（下稱被告簡大林等6 人）
    明知此事實，為阻止伊行使權利，故意於拒絕賠償理由書為
    虛偽之記載，係屬公務員登載不實，顯已違反公務員忠誠義
    務，並侵害伊權利之行使，自應負國家損害賠償責任。而國
    家賠償小組成員係故意違背職務，依民法第186 條規定，伊
    自得向被告桃園縣龜山鄉公所或公務員即國家賠償小組成員
    被告簡大林等6 人求償，被告所舉法院辦理國家賠償事件應
    行注意事項第7 條之規定自無理由。又被告係以不正當方法
    使伊無法在時效內行使權利，依誠信原則被告亦不得主張時
    效抗辯，如有所主張，亦屬不當得利。綜上，被告之不法行
    為侵害伊之權利，爰依國家賠償法第2 條第2 項前段、民法
    第179 條提起本訴，並聲明：1.被告應連帶給付原告王敦正
    13萬元，及自94年8 月17日起至清償日止，按年息5%計算之
    利息；2.被告應連帶給付原告劉秀珍68萬2,836 元，及自94
    年8 月17日起至清償日止，按年息5%計算之利息等語。
二、被告龜山鄉公所、簡大林、曾惠玉、劉玉城、簡憲昭、曾榮
    樹則辯以：原告劉秀珍於92年7 月15日發生事故後，即對交
    通部台灣省鐵路管理局及相關人員提起刑事告訴，於93年間
    收到刑事不起訴處分後即知悉被告龜山鄉公所為系爭平交道
    遮斷器及基座分隔島之管理機關，於94年8 月17日申請國家
    賠償遭拒，然未於請求後6 個月內起訴，直至95年12月24日
    始向本院提起國家賠償訴訟，經本院以消滅時效為理由，判
    決原告劉秀珍敗訴確定，惟原告現又提起本訴，徒增訟源。
    又上開拒絕國家賠償係被告龜山鄉公所以94年9 月5 日桃龜
    鄉秘字第0940021528號函檢附94年度賠議字第008 號拒絕賠
    償理由書函覆在案，原告以上開拒絕賠償理由書記載虛偽，
    主張權利受侵害為理由，至100 年4 月15日始提出國家損害
    賠償，亦已罹於時效。此外，依法院辦理國家賠償事件應行
    注意事項第7 條「公務員於執行職務行使公權力時，因過失
    不法侵害人民自由或權利者，有請求權人僅得依本法之規定
    ，向賠償義務機關請求損害賠償，不得依民法第186 條第1
    項規定，向該有過失之公務員請求損害賠償。如原告逕向該
    有過失之公務員提起損害賠償之訴，得依民事訴訟法第249
    條第2 項規定，認其訴顯無理由，逕以判決駁回之」，原告
    向被告簡大林等6 人求償，亦顯無理由。爰聲明如主文所示
    等語。
三、被告崔含章則辯以：原告劉秀珍於92年7 月15日發生車禍之
    損害乃係交通部台灣省鐵路管理局將系爭平交道遮斷器設置
    在南祥路中央分向線上，而占用部分內側車道，使得南祥路
    由此往南方向內側車道路減縮，加上南祥路與南美街交岔路
    口附近設置之照明、反光設施不足所肇致，並非因被告龜山
    鄉公所國家賠償小組作成拒絕賠償決定而致原告劉秀珍發生
    車禍，受有損害。被告崔含章於94年間擔任被告龜山鄉公所
    國家賠償小組成員，而國家賠償小組係依據被告龜山鄉公所
    提供之資料，以合議制方式作成拒絕賠償理由書。拒絕賠償
    理由書第1 點即已載明不服拒絕賠償之決定，得依法向本院
    提起損害賠償訴訟，並應留意國家賠償法第8 條有關請求權
    時效期間之規定。原告93年間收到刑事不起訴處分，知悉被
    告龜山鄉公所為賠償義務機關，於94年8 月17日申請國家賠
    償，經被告龜山鄉公所於94年9 月5 日作成拒絕賠償理由書
    ，然原告未於請求後6 個月內起訴，直至95年12月24日起訴
    ，致因罹於國家賠償之請求權時效而敗訴確定，則原告無法
    獲得賠償，乃原告未於時效消滅前起訴，即原告怠於行使權
    利所致，與被告龜山鄉公所依法作成拒絕賠償理由書無關，
    並聲明如主文所示等語。
四、經查，原告劉秀珍於92年7 月15日23時50分許，駕駛原告王
    敦正所有之系爭車輛，沿桃園縣龜山鄉○○路由北往南方向
    行駛，行經南祥路與南美街交岔路口近鐵路平交道，原告劉
    秀珍所駕系爭車輛左前車頭撞擊設置在南祥路中央分向線上
    之平交道遮斷器基座，原告劉秀珍因此受有右側足踝內外踝
    骨折合併脫位之傷害，系爭車輛亦因之毀損。嗣原告劉秀珍
    因上開情事，於94年8 月17日以書面向被告龜山鄉公所申請
    國家賠償，被告龜山鄉公所於94年9 月5 日以94年度賠議字
    第008 號拒絕賠償理由書拒絕賠償，理由為：「按本案平交
    道遮斷器基座保護混凝土構造物係台鐵為安全所施設之設備
    ，且非由本所維護管理，故依國家賠償法施行細則第19條，
    本所非賠償義務機關，應予拒絕賠償。」原告劉秀珍乃於95
    年12月14日向臺灣臺北地方法院對被告龜山鄉公所及訴外人
    交通部臺灣鐵路管理局（下簡稱台鐵）提起國家賠償訴訟，
    經該院於96年1 月8 日以95年度北國簡字第12號民事裁定移
    送於本院，原告劉秀珍於本院審理中並委任配偶即原告王敦
    正為伊之訴訟代理人，經審理後，本院桃園簡易庭認上開上
    開基座係被告龜山鄉公所所設置管理，並非台鐵所設置，故
    原告劉秀珍請求台鐵賠償部分即無理由，而應由被告龜山鄉
    公所負損害賠償之責，於96年12月14日以96年度桃國簡字第
    3 號民事簡易判決判命被告龜山鄉公所應給付原告劉秀珍23
    萬3,243 元，並駁回原告劉秀珍其餘之訴，被告龜山鄉公所
    不服判決提起上訴，經本院民事庭審理後，認原告劉秀珍對
    被告龜山鄉公所之請求已罹於2 年之請求權時效，乃於97年
    12月30日以97年度國簡上字第1 號民事判決，將原判決關於
    命被告龜山鄉公所給付部分廢棄，而駁回原告劉秀珍在第一
    審簡易之訴確定（下稱本件前案）等情，為兩造所不爭執，
    並有被告龜山鄉公所94年度賠議字第008 號拒絕賠償理由書
    、本院96年度桃國簡字第3 號、97年度國簡上字第1 號民事
    判決書在卷可稽（見本院卷第9 、36-48 頁），復經本院調
    閱本院96年度桃國簡字第3 號歷審卷宗無誤，首堪認定。
五、原告基於上開事實，於本件主張：上開基座為被告龜山鄉公
    所所設置，其又為道路主管機關，於原告劉秀珍94年間請求
    國家賠償之際，被告龜山鄉公所及被告簡大林等6 人之國家
    賠償小組成員為阻伊行使權利，竟故意作成上開基座非被告
    龜山鄉公所所設置，被告龜山鄉公所非國家賠償義務機關之
    不實決議，使伊無法及時求償，被告龜山鄉公所自應負國家
    賠償責任，被告簡大林等6 人則為公務員，應依民法第186
    條負賠償責任，又被告如因上開有違誠實信用原則之行為，
    受有時效利益，其債務之免除即屬不當得利，伊亦得依不當
    得利之法律關係，請求被告賠償伊之損害等語，然為被告所
    否認，並以前詞置辯，經查：
  (一)按賠償請求權，自請求權人知有損害時起，因2 年間不行使
    而消滅；因侵權行為所生之損害賠償請求權，自請求權人知
    有損害及賠償義務人時起，2 年間不行使而消滅。自有侵權
    行為時起，逾10年者亦同，國家賠償法第8 條第1 項前段、
    民法第197 條第1 項分別定有明文。又按，國家賠償法第8
    條第1 項所稱知有損害，須知有損害事實及國家賠償責任之
    原因事實，有國家賠償法施行細則第3 條之1 之規定可參。
    查原告於本件請求被告負賠償責任之損害，即為前述車禍所
    受之損害乙節，業據原告自陳在卷（見本院卷第58頁）。而
    按，所謂知有損害，即知悉受有何項損害而言，至對於損害
    額則無認識之必要，故以後損害額變更而於請求權消滅時效
    之進行並無影響，最高法院著有49年台上字第2652號判例可
    資參照。因此，該部分之損害項目應於原告劉秀珍前述車禍
    發生時即92年7 月15日即有所認識。次查，本件原告劉秀珍
    曾於93年1 月15日向臺灣臺北地方法院檢察署檢察官提出過
    失傷害告訴，該案證人即交通部臺灣鐵路管理局臺北電務段
    段長陳有暢於93年8 月30日偵查庭中，證述上開基座上之平
    交道遮斷器之設置機關為台鐵，而該基座之設置機關則為被
    告龜山鄉公所，而原告劉秀珍亦於該偵查庭中陳稱：鐵路局
    將遮斷器設在路中央，當然道路主管機關就要將安全島（即
    上開基座）設在路中央，案發地應屬龜山鄉公所管轄等語（
    見本院卷第47頁），足見原告劉秀珍應於93年8 月30日知悉
    被告龜山鄉公所即為上開基座之設置機關，而原告王敦正為
    伊之配偶，並於本件前案擔任原告劉秀珍之訴訟代理人，自
    對於本件相關事實知之甚詳，關於此情自應為相同之認定。
    再被告龜山鄉公所94年間之前揭拒絕賠償書係於94年9 月5
    日作成，又該拒絕賠償書係於94年9 月7 日到達原告，亦據
    原告自述在卷，並有郵務送達證書乙紙在卷可稽（見本院卷
    第125 、71頁），是原告所主張被告「明知上開基座為被告
    龜山鄉公所所設置，而故為不實拒絕賠償結論」之不法侵權
    行為，該事實應為原告於94年9 月7 日即已知悉。綜上，本
    件原告請求被告損害賠償之請求權時效應從伊知悉上開事實
    之翌日即94年9 月8 日起算，至96年9 月8 日屆滿2 年。惟
    原告遲至99年9 月5 日始以存證信函向被告龜山鄉公所表示
    欲以本件事由對之請求損害賠償，再於100 年3 月4 日向本
    院提起本件訴訟（見本院卷第12、13、3 頁），復於本件審
    理中之100 年4 月15日始補向被告龜山鄉公所為國家賠償之
    書面請求，顯逾上開規定所定之2 年時效期間，則被告於時
    效完成後，拒絕原告之請求，自屬有據。
  (二)況查，依上所述，原告於上開車禍所受損害，經本件前案確
    定判決認定請求權時效應自93年8 月30日起算，至95年8 月
    29日屆滿2 年，而原告劉秀珍係於94年8 月17日以書面向被
    告龜山鄉公所請求國家賠償，依民法第129 條第1 項第1 款
    規定，該國家賠償請求權消滅時效因原告劉秀珍向被告龜山
    鄉公所請求而中斷，然依同法第130 條之規定，時效因請求
    而中斷者，若於請求後6 個月內不起訴，視為不中斷。惟原
    告劉秀珍並未於94年8 月17日後6 個月內起訴，而係遲至95
    年12月14日始提起本件前案訴訟，依上開規定，時效視為不
    中斷，該部分請求權仍於95年8 月29日罹於時效而消滅，又
    被告龜山鄉公所94年之拒絕賠償理由書係於94年9 月7 日到
    達原告，其上並附記：「如不服本拒絕賠償之決定者，得依
    法向桃園地方法院提起損害賠償之訴，並請留意國家賠償法
    第8 條有關賠償請求權時效期間之規定。」等語，而原告早
    於93年8 月30日即知被告龜山鄉公所為上開基座設置機關，
    則原告知悉被告作成前述被告龜山鄉公所非上開基座設置機
    關，故非賠償義務機關，應予拒絕賠償之決議時，即應知該
    結果與伊所認知之事實不符，理應依法向法院訴請賠償，況
    上述拒絕賠償理由書已加註原告應留意時效規定之文義，則
    原告就前揭車禍所受損害無法獲得賠償，顯係出於原告怠於
    及時行使權利之故，要與被告龜山鄉公所或被告簡大林等6
    人作成上開拒絕賠償理由書之行為間，無相當因果關係存在
    ，自不得於本件請求被告連帶賠償伊前揭之損害，亦可認定
    。
  (三)原告復主張：被告明知上開基座係被告龜山鄉公所所設置管
    理，不應拒絕賠償伊，卻故意為上述不實之拒絕賠償結論，
    阻止伊行使權利，係屬違反誠信原則，自不得主張時效抗辯
    等語，惟查，本件原告主張被告應負損害賠償責任之不法行
    為，係指被告於94年9 月5 日所作成之拒絕國家賠償結論，
    而原告應於收到該拒絕賠償理由書時即知該結論有伊所主張
    不實之情事，該理由書並註記原告如有不服拒絕賠償之決定
    ，應向法院起訴之文義，已如前述，依此實難認被告有何故
    意以違反誠信原則之行為，而阻止原告行使權利之情事，原
    告上開主張，當無可採。再查，本件原告之請求縱屬有理，
    惟被告得以拒絕賠償之原因既在於原告之請求已罹於前揭條
    文所定之時效，則被告縱使受有毋庸賠償之利益，亦係基於
    法律規定之故，非無法律上之原因，原告縱然因此受有損害
    ，惟被告之受有利益既係基於法律之規定，自與民法不當得
    利須以「無法律上之原因」而受有利益為要件之一之規定不
    符，原告另主張：伊之請求縱已罹於時效，亦得依不當得利
    向被告請求損害賠償云云，即屬無據，亦無可採。
六、從而，原告依國家賠償法第2 條、民法第185 條、第186 條
    、第179 條之法律關係，請求被告連帶給付原告劉秀珍68萬
    2,836 元、原告王敦正13萬元，及均自94年8 月17日起至清
    償日止按年息5%計算之利息，為無理由，應予駁回。
七、本件事證已臻明確，兩造其餘之主張、陳述及所提之證據資
    料，核與判決結果無何影響，爰不一一論述，附此敘明。
八、據上論結，本件原告之訴為無理由，依民事訴訟法第78條、
    第85條第1 項前段，判決如主文。
中    華    民    國  100     年    8     月    26    日
                  民事第一庭    法  官  范明達
以上正本係照原本作成。
如對本判決上訴，須於判決送達後20日內向本院提出上訴狀。
如委任律師提起上訴者，應一併繳納上訴審裁判費。
中    華    民    國  100     年    8     月    29    日
                                書記官  李心怡